最高法院刑事判決　　　　　　九十六年度台上字第三七五九號
上　訴　人　戊○○
選任辯護人　張志明律師
上　訴　人　乙○○
選任辯護人　李慶隆律師
上　訴　人　甲○○
　　　　　　丙○○
　　　　　　丁○○
上列上訴人等因違反毒品危害防制條例案件，不服台灣高等法院
高雄分院中華民國九十六年四月十三日第二審判決（九十六年度
上訴字第七五號，起訴案號：台灣高雄地方法院檢察署九十四年
度偵字第一七八四六、一七八五一、一八一五四、二０七二九、
二四一九八、二六四六五號，九十五年度偵字第一四九九九、一
五０００號「第一審判決漏載第一七八四六、一七八五一、一八
一五四、二四一九八、二六四六五號，第二審判決漏載第一七八
五一、一八一五四、二０七二九、二四一九八、二六四六五號」
），提起上訴，本院判決如下：
    主  文
上訴駁回。
    理  由
按刑事訴訟法第三百七十七條規定，上訴於第三審法院，非以判
決違背法令為理由，不得為之。是提起第三審上訴，應以原判決
違背法令為理由，係屬法定要件。如果上訴理由書狀並未依據卷
內訴訟資料，具體指摘原判決不適用何種法則或如何適用不當，
或所指摘原判決違法情事，顯與法律規定得為第三審上訴理由之
違法情形，不相適合時，均應認其上訴為違背法律上之程式，予
以駁回，本件上訴人甲○○上訴意旨略稱：伊遭警查獲後，即全
部吐實，所言伊所參與之前後二次製造甲基安非他命作為，均止
於未完成之階段，應足信實，伊既僅獲其他共同正犯約定得有一
次酬勞，可見第二次作為乃屬第一次作為之接續，原判決不依接
續犯予以論擬，而逕認為連續犯，予以加重其刑，顯有適用法則
不當之違法。至幫助犯黃金海（已經第一審判刑，原審駁回其上
訴確定）關於系爭六桶「滷水」（原判決誤載為「鹵水」，下同
）之來源，先後供述不一，不足作為不利於伊犯罪認定之依據，
原判決遽行憑採，當有未洽。上訴人乙○○上訴意旨略以：(一)、
伊無製造甲基安非他命之技術，亦非幕後金主，系爭「滷水」均
與伊無關，固曾代為覓地安置製造器具，但未參與製造行為，此
由黃麗萍、朱金安、林本元所為伊不在場證明之證詞，及工寮內
未發現伊指紋之情，即足明瞭，原審未予詳查，復不勘驗扣案監
視錄影帶，以證明伊確未在現場，徒憑劉憲龍、丙○○、陳清良
片面之詞，遽為乙○○不利之認定，實有應於審判期日調查之證
據而未予調查之違失。(二)、據甲○○所供，乙○○、「阿弟」及
甲○○於民國九十四年四月間，在花蓮縣玉里鎮所製造者，尚屬
俗稱「粗胚」之氯假麻黃素，未至「滷水」階段，原判決理由卻
載為「九十四年三月份的黑水」，已有認定事實與理由說明不相
一致之違誤，且甲○○已供明上揭「粗胚」經伊運走，最後供為
周賢明（已經第一審判刑，原審駁回其上訴確定）製造「滷水」
之用等語，原判決竟認定該「滷水」係乙○○所續製，並私藏，
及交付黃金海，顯然違背經驗法則與論理法則，亦有認定犯罪事
實不依卷內證據之違法。上訴人丙○○上訴意旨略謂：(一)、甲○
○之陳述，攸關丙○○犯罪之成立與否，丙○○既已聲請傳喚甲
○○為證，原審未予准駁，逕將甲○○之審判外陳述作為認定丙
○○犯罪之證據，剝奪丙○○之詰問權，所踐行之訴訟程序，即
非適法。(二)、丙○○僅依蘇裕哲（通緝中）之電話指示行事，不
知詳細內情，原審遽憑該電話通聯情形，推論丙○○知情而參與
製造毒品之事，顯屬擬制臆斷，有違證據法則，亦嫌理由欠備。
況丙○○係在甫將扣案鐵桶抬起之際，遭警逮捕，此係在其他之
人製成「滷水」之後所為，並不該當於毒品製造行為，乃事後之
幫助，因幫助行為尚未完成，何有成立幫助犯之餘地，原審未加
詳查，以幫助犯罪責相繩，應有適用法則不當之違法，並有證據
調查職責未盡之違失。丁○○上訴意旨略為：原審在無積極證據
可證丁○○有共同參與犯罪之主觀犯意情形下，遽以其有收取租
金、出租工寮、協助搬運器物及擔任把風工作，認定丁○○係製
造毒品之共同正犯，「似嫌速斷」，況該把風行為，可否認定為
犯罪行為之分擔，「有待釐清」，原審未就其行為究為幫助犯或
共同正犯予以查明，遽行判決，當有「應予調查之證據而未予調
查」之違失。另上訴人戊○○上訴意旨略言：(一)、黃金海就乙○
○究竟於何時、地，指示黃金海將系爭六桶「滷水」藏放，前後
說詞不一，原審遽予全部採用，已嫌理由矛盾，且攸關究應成立
接續犯或連續犯，原判決未明確記載認定之理由，亦有理由不備
之情形。(二)、原審採納甲○○及黃金海在調查單位之供述，作為
認定戊○○共同犯罪之證據，顯然違反審判外陳述不得作為證據
之證據法則。(三)、甲○○在原審審理中，已供明乙○○係經甲○
○之委託，而保管以鹽酸麻黃素二百公斤所製成之「粗胚」，而
後甲○○夥同蘇裕哲向乙○○取回，轉交給老闆即綽號「牛奶」
之人，足見戊○○並無指示乙○○製成「滷水」，亦非幕後老闆
，原判決就此有利於戊○○之證據不予採納，復未說明其理由，
亦難認無理由不備之違失。(四)、原判決認定本件製造毒品所用之
原料為「鹽酸麻黃素」，然所引據者，厥為甲○○之偵查及第一
審審理中所供之「氯假麻黃素」，不無證據上理由矛盾之違誤。
(五)、原審採納甲○○與戊○○之電話通聯譯文，作為認定戊○○
犯罪之證據，微論譯文中甲○○縱確有以「老大」稱呼戊○○，
衡諸台灣民間用語，無非男性間通常之互相暱稱，不能逕解為「
幕後老闆」，且既認定戊○○於九十四年六月十四日，「在屏東
縣滿州鄉製毒工寮，因發現可疑人士，而將原物料載往台南」，
然同年月二十二日之電話通聯譯文中竟有戊○○指示甲○○將該
原物料全部倒掉之內容，豈非前後矛盾，復不勘驗系爭照片中是
否確有戊○○在場，及甲○○如何取得戊○○資金詳情，並有證
據調查職責未盡之違法各云云。惟查：(一)、刑事訴訟法第三百七
十九條第十款所稱應調查之證據，係指與待證事實有重要關係，
在客觀上認為應行調查，始足為認定事實及適用法律之基礎者而
言，倘事實已臻明確，當毋庸為無益之調查，即無所謂應於審判
期日調查之證據未予調查之違法可言。而證據之取捨、證明力之
判斷及事實之認定，係屬事實審法院自由判斷裁量之職權，此項
自由判斷職權之行使，倘不違背經驗法則或論理法則，即不能任
憑己意，指摘為違法，而資為上訴第三審之適法理由。其中所稱
經驗法則，乃謂一般之人，基於日常生活經驗所存在之定則，具
有客觀性，非許由當事人依其主觀自作主張，而論理法則，係指
理則上當然之法則，一般人均不致有所懷疑之理論上定律。且證
人之陳述雖前後不一或彼此稍有差異，事實審法院非不可本於經
驗法則及論理法則，斟酌其他情形，作合理之比較判斷，定其取
捨，倘僅就其中之一部分認為真實，予以採取，亦非法所不許。
本件原判決主要係依憑甲○○在警詢、偵查及第一審準備程序中
坦承先後二次參與製造毒品之自白；乙○○於第一審審理中直承
參與第一次製造毒品行為之自白；丙○○坦認提供場所、搬運物
品、巡視把風之部分自白；丁○○在調查、偵查及第一審時坦言
參與第二次製造毒品行為之自白；其中甲○○更在偵查中具結後
就各共同正犯如何分工參與行事之情形，供證綦詳；幫助犯黃金
海亦在偵查中指證乙○○、戊○○均在第一次製造毒品時，即參
與行事；另幫助犯周賢明於偵查中之證詞；替甲○○、乙○○在
第二次製造毒品現場即南化工寮裝設水電及監視器之劉憲龍在第
一審審理中證實確見廖、邱二人在場活動之證言；丙○○、陳清
良在第一審一致證述因發現可疑人士出現，而由丙○○開車將甲
○○、乙○○等人載至陳清良住處藏匿之證語；調查人員顏裕哲
在第一審陳述破獲本案經過與親眼看見甲○○、蘇裕哲、戊○○
開車會合、搬運原、物料情形之證言，暨當場拍攝得其等會合、
搬物之照片；乙○○、戊○○、甲○○、周賢明等之行動電話通
訊監聽譯文；扣案磅秤、塑膠桶、真空馬達、瓦斯桶、濾紙、大
型冰箱、量杯、置物架、攪拌器、濾瓶、活性碳、氫氧化鈉、快
速爐具、硫酸鋇、醋酸鈉、氫氣鋼瓶、鹽酸、塑膠漏斗、方型塑
膠盒、鈀金、試紙、不鏽鋼鍋、氯假麻黃素、壁報紙、搖台（反
應罐）、方型塑膠盒（冰箱內用）、脫水機、電扇、溫度計、勺
子、鬧鐘等製造甲基安非他命需用之原、物料、器具及防閑用之
監視器；查獲之甲基安非他命半成品、液態甲基安非他命及法務
部調查局鑑定確屬管制之第二級毒品與原、物料之檢驗通知書等
證據資料，乃認定上訴人等五人有原判決事實欄第一項、第二項
所載之犯行，因而撤銷第一審關於甲○○、乙○○、戊○○、丁
○○部分之科刑判決，就甲○○、乙○○、戊○○三人，適用較
有利之修正前刑法連續犯規定，改判均論處其三人共同連續製造
第二級毒品未遂（乙○○累犯）罪刑（皆依未遂犯減輕其刑。甲
○○處有期徒刑十一年；乙○○處有期徒刑十三年；戊○○處有
期徒刑十三年），就丁○○部分，論處共同製造第二級毒品未遂
罪刑（依未遂犯減輕其刑，處有期徒刑六年）；另維持第一審關
於丙○○部分論處其幫助製造第二級毒品未遂罪刑（依未遂犯及
幫助犯遞予減輕其刑，處有期徒刑四年）之判決，駁回丙○○之
第二審上訴。對於甲○○僅承認有與乙○○共同製造毒品未遂之
事，但否認與戊○○共同犯罪，辯稱：幕後出資者為綽號「牛奶
」之人，伊原誤會戊○○告密，故為誣攀，且伊所為二次犯行，
乃出於接續犯意，不能論以連續犯；乙○○僅承認參與第一次製
造毒品未遂之事，然辯以：伊非教導製造技術之人，且祇參與至
製成「粗胚」階段，未續有作成「滷水」之行為，更未參與第二
次製造毒品之事；戊○○完全否認參與本件製造毒品犯行；丁○
○、丙○○均辯以：對他人製造毒品之事，毫不知情，丁○○並
否認有把風行為；丙○○則謂伊以為相關人員係聚賭云云之辯解
。則以本件各參與製造毒品之人員如何分工，已據甲○○上揭證
言中供述綦詳，微論其嗣後翻稱其與戊○○之糾紛起因係租地之
事，已與戊○○所言之債務不同，且其二人在第二次製造毒品期
間內，仍有甚為密集之電話通聯，內容為討論處理原料、載運冰
箱、快速爐之情事，衡以甲○○在調查、偵查中所言，至為詳明
，當屬可採，嗣後翻異，無非曲意迴護戊○○之詞，顯無可信；
黃金海已明確供證乙○○所交付伊藏放之物為「滷水」，經警查
獲之「滷水」，即係乙○○所有者等語，並有該物扣押在案可徵
；丁○○提供工寮作為製造毒品場所，收取高達新台幣（下同）
三十萬元之租金，出租之初，已得悉要「製造化學藥品」，卻又
一起搬運原、物料，對於現場各類製造毒品器具及乙○○教導製
造技術之詳情，亦均親眼目睹，仍受分配工作，負責在工寮附近
把風，監看可疑車輛進出（通報並分頭逃離），衡諸現今新聞媒
體，經常報導深山峻嶺中，有製造毒品遭警查獲之情，丁○○當
無不知，乃竟毫無忌憚，顯見知情而以自己共同犯罪之意思參與
其事；丙○○接獲蘇裕哲電話後，即開車搭載乙○○等四名製造
毒品之人逃離製毒現場，復受託獨自重返，以摘龍眼為掩飾，趁
無人之際，搬移留置現場之液態甲基安非他命，當場為埋伏之專
案小組人員逮獲，為丙○○所不諱言，衡諸其行事異常，深山之
內，有人從事非法製毒勾當，多經媒體報導，丙○○自亦知悉，
足見其非純受利用，實係知情而幫助，逐一詳加指駁、說明。所
為之事實認定及得心證理由，俱有卷內各項證據資料可稽，自形
式上觀察，並未違背客觀存在之經驗法則或論理法則。原審既斟
酌上揭各直接、間接證據（甲○○並與戊○○迭在調查、偵查中
當面對質，堅指戊○○即「林董」，為提供資金之幕後老闆，約
定事成之後，付伊一百萬元報酬，並提出伊平日親寫供與「林董
」聯絡之行動電話號碼字條為證，更供明事發後，戊○○有給伊
四十五萬元安家費等語；戊○○就其交付四十餘萬元之事，亦不
否認，且直承調查人員監聽電話，錄得指示甲○○添置設備、處
理原物、料之聲音者，確屬伊之聲音無訛，載運製造毒品所用二
輛汽車，亦係伊所使用者不虛），電話錄音中，另有乙○○以暗
語向戊○○報稱已覓妥場所，可以準備原物、料進場者，亦有乙
○○指示周賢明如何載運原、物料入場者；甲○○尚指證上揭運
載原、物料至台南縣永康市會同之二輛汽車，係由戊○○親自駕
駛；顏裕哲證稱親見戊○○先開一輛到達後，又去開另輛前來各
等語；黃麗萍、朱金安、林本元於事發後逾一年，所為乙○○不
在場證明，要與甲○○、丙○○、陳清良所言不符，核係迴護乙
○○之詞，予以綜合判斷，因認本件事證業臻明確，毋庸為其他
無益之調查。經核均無違法情事。(二)、刑事訴訟法第一百六十六
條所定之詰問權，固屬憲法所保障之被告訴訟基本權之一種，但
此項訴訟防禦權並非不可拋棄，倘被告已經明白表示不願行使此
項權利，自不許其事後翻異，執以指摘法院不當剝奪其權利。丙
○○雖於九十六年二月五日具狀聲請傳喚共同被告甲○○為證，
然於同日之準備程序進行中，丙○○本人及其選任辯護人當庭陳
稱：「捨棄對共同被告之傳訊詰問權，同意以其陳述作為本案證
據」，嗣審判程序進行中，審判長詢問有無其他證據待查時，仍
均回稱「無」，有各該筆錄在卷可稽，自難認此部分訴訟程序之
進行有何違法可言。丙○○之上訴意旨，核非確實依據卷內訴訟
資料而為指摘。原判決亦未採用甲○○及黃金海在調查單位之調
查筆錄，作為認定戊○○犯罪之依據，戊○○上訴意旨竟指摘其
採證違法，殊與訴訟資料不符，同非適法之第三審上訴理由。(三)
、多次之數行為，倘各該當於同一犯罪構成要件，但因係於同一
時、地或甚為密切接近之時、地作為，且侵害同一法益，依社會
健全通念，咸認其各舉動之獨立性極為薄弱，適宜視為一個行為
較為合理，使各舉動構成一單一之犯罪行為，給予一個法律評價
，為學理上所稱之接續犯，例如：以數個殺人動作，在客觀難以
切割之時、地，追殺同一被害人；或在同一倉庫，接連竊搬物品
，裝置一車等是。若多數之行為，亦該當於同一罪名，然行為間
具有時、空上之差距，依社會通念認為已有獨立性，祇能以概括
犯意之刑法修正前連續犯處斷，要與上揭接續犯有別。甲○○參
與之製造毒品行為，第一次係在九十四年三月，於花蓮縣玉里鎮
黃金海之養雞工寮內，第二次係在同年四至八月間，另覓屏東縣
滿州鄉山區某處，再轉上揭養雞工寮，復改台南縣南化鄉菁埔寮
地區某工寮，又至同縣龍崎鄉山區某工寮，終於同縣南化鄉烏山
地區丁○○提供之工寮進行，且二次均已製成「滷水」，第二次
之半成品亦非第一次半成品之繼續作品，衡諸社會客觀通念，自
難認為接續犯之單一犯意，原審依有利之修正前刑法連續犯予以
論擬，並無法則適用不當之違誤。(四)、學理上所稱「幫助未遂」
，係指幫助犯之未遂犯而言，因該幫助者之助力行為，對於正犯
之著手實行行為或其結果之發生，不生助益作用，屬無效之幫助
，缺乏危害性，故基於謙抑原則，刑法不予非難，未若刑法修正
前第二十九條第三項對教唆犯之未遂犯設有獨立處罰規定。至以
幫助他人犯罪之意思，於正犯著手實行前或實行中或結果發生前
，提供犯罪構成要件行為以外之助力，倘於通常情況下，確足致
犯罪結果易於發生，祇因正犯本身因素之障礙而未遂者，刑法仍
予非難，該幫助之人依正犯從屬性原則，應成立正犯犯罪未遂之
幫助犯。是究屬幫助犯之未遂犯或未遂犯之幫助犯，端以幫助者
之助力行為，在客觀上是否確能給予正犯有效之助益，作為其區
別標準。丙○○既開車幫助製造毒品之正犯蘇裕哲、甲○○、黃
泓泉等人逃離現場，又幫助搬掩製成之半成品「滷水」，在客觀
上自足認其行為屬於製造毒品成功之助力，嗣因遭破獲，致無法
完成毒品製造行為而已，原審論以幫助製造毒品未遂罪，顯無其
上訴意旨所謂法則適用違誤之可言。上訴人等置原判決已明白論
斷之事項於不顧，就屬原審採證認事職權之適法行使，任憑己意
予以割裂，指摘為違法，或就與犯罪構成要件無關之枝節問題予
以爭執，或對於法律適用為顯然之誤解，俱不能認為已具備合法
上訴第三審之形式要件。依上說明，應認其等上訴均為違背法律
上之程式，予以駁回。
據上論結，應依刑事訴訟法第三百九十五條前段，判決如主文。
中　　華　　民　　國　九十六　年　　七　　月   十二   日
                      最高法院刑事第七庭
                          審判長法官  張　淳　淙
                                法官  劉　介　民
                                法官  張　春　福
                                法官  洪　昌　宏
                                法官  蔡　彩　貞
      本件正本證明與原本無異
                                      書  記  官
中　　華　　民　　國　九十六　年　　七　　月   十七   日
                                                H
